臺灣臺中地方法院刑事判決　　　　　　　96年度易字第3796號
公　訴　人　臺灣臺中地方法院檢察署檢察官
被　　　告　乙○○
上列被告因偽造文書案件，經檢察官提起公訴（九十五年度偵字
第二二一一八號），本院判決如下：
    主    文
乙○○共同連續行使明知為不實之事項，而使公務員登載於職務
上所掌之公文書，足以生損害於公眾，累犯，處有期徒刑伍月，
如易科罰金，以銀元佰元即新臺幣玖佰元折算壹日，減為有期
徒刑貳月又拾伍日，如易科罰金，以銀元佰元即新臺幣玖佰元
折算壹日。
    犯罪事實
一、乙○○前因違反麻醉藥品管理條例等案件，經判處罪刑後，
    復經臺灣高等法院臺中分院裁定應執行有期徒刑一年三月確
    定，送監執行，於民國八十九年十一月十八日縮短刑期假釋
    ，而於九十二年一月二十六日縮刑期滿未經撤銷假釋，刑期
    以已執行完畢論。詎乙○○不知悔改，明知印尼籍女子廖如
    莉（YULIANA，另經檢察官為不起訴處分）並無與其結婚之
    真意，為使廖如莉來臺，竟受年籍不明之黃振輝委託，與廖
    如莉及一真實姓名年籍不詳、自稱「嘛嘛咧尼」之成年人，
    共同基於行使明知為不實事項而使公務員登載於職務上所掌
    公文書之概括犯意聯絡，於民國九十三年六月六日出境前往
    印尼，並於同年月八日在印尼與廖如莉辦理假結婚手續，取
    得結婚證書等文件。嗣乙○○返臺後，即於同年七月十二日
    ，持虛偽辦理結婚而取得之結婚證書等文件，至臺中市西區
    戶政事務所，填寫結婚登記申請書、換領國民身分證申請書
    ，依戶籍法規定申請辦理與廖如莉之結婚登記，並換發配偶
    欄為廖如莉之國民身分證，致使該戶政事務所內僅有形式審
    查權之承辦公務員，將此不實之結婚事項，登載於其職務上
    掌管之戶籍登記簿冊公文書，並據以核發記事欄註記「九十
    三年五月十二日與印尼國人廖如莉（YULIANA）（一九七八
    年八月十七日出生）結婚」此不實事項之戶籍謄本及配偶欄
    為廖如莉之國民身分證予乙○○，足以生損害於戶政機關對
    戶籍管理之正確性。嗣廖如莉以來臺依親名義向外交部領事
    事務局駐印尼臺北經濟貿易代表處申請結婚居留簽證後，自
    行於九十四年一月十四日由桃園中正國際機場入境臺灣，即
    由姓名年籍不詳之成年仲介將廖如莉帶走並安排廖如莉工作
    及住宿，乙○○又承上開共同行使使公務員登載不實之概括
    犯意，與廖如莉及姓名年籍不詳之成年人，於九十四年五月
    六日檢具前開不實內容之戶籍謄本，至外交部領事事務局臺
    中辦事處，填具外國人居留停留案件申請表，申請外僑居留
    證，而使外交部領事事務局臺中辦事處內僅有形式審查權之
    承辦公務員，將乙○○、廖如莉為配偶關係之不實資料，登
    載於職務上所掌管理外國人居留資料及外僑居留證等公文書
    上，足以生損害於主管機關對於外國人居留管理之正確性。
    嗣於九十五年九月六日十五時，為警在臺中市西區西林巷六
    十之八號瑞豐食品有公司查獲。
二、案經臺中縣警察局第五分局報請臺灣臺中地方法院檢察署檢
    察官偵查起訴。
    理    由
一、證據能力之說明：
    按被告以外之人於審判中有下列情形之一，其於檢察事務官
    、司法警察官或司法警察調查中所為之陳述，經證明具有可
    信之特別情況，且為證明犯罪事實之存否所必要者，得為證
    據：三滯留國外或所在不明而無法傳喚或傳喚不到者，刑事
    訴訟法第一百五十九條之三第三款定有明文。查，證人廖如
    莉已於九十五年十月二十六日離境遣返印尼，此有臺灣臺中
    地方法院檢察署辦案公務電話紀錄表一份在卷足憑，又證人
    係因非法打工遭員警查獲，核與被告所述證人廖如莉查獲當
    時並無與其同住等情相符，並證人廖如莉於警詢時就如何辦
    理假結婚來臺打工一事敘述甚詳，亦有被告之入出境資料查
    詢結果、內政部警政署外僑出入境查詢資料、廖如莉結婚首
    次申辦中華民國簽證申請表、護照影本、戶籍謄本、中華民
    國簽證申請表、健康證明、結婚說明書、外交部領事事務局
    駐印尼臺北經濟貿易代表處認證文件各一份、照片六張存卷
    可稽，核與事實相符，且為證明被告偽造文書犯罪事實之存
    否所必要，揭諸上開法律規定，證人廖如莉於警詢之審判外
    陳述即有證據能力，合先敘明。
二、訊據被告乙○○不固不否認有出國至印尼國與該國女子廖如
    莉結婚之事實，惟矢口否認有假結婚之行為，辯稱：伊係真
    結婚，並非假結婚云云。惟查：
  (一)前揭犯罪事實，業據證人即共犯廖如莉於警詢時供述明確，
    復有被告之入出境資料查詢結果、內政部警政署外僑出入境
    查詢資料、廖如莉結婚首次申辦中華民國簽證申請表、護照
    影本、戶籍謄本、中華民國簽證申請表、健康證明、結婚說
    明書、外交部領事事務局駐印尼臺北經濟貿易代表處認證文
    件各一份、照片六張存卷可稽。
  (二)被告雖辯稱證人廖如莉確有結婚同住之事實等語，並證人溫
    蘭妮於本院審理時雖證稱：其有陪同被告一起到印尼二次幫
    忙翻譯，總共交了十三萬元給廖如莉在印尼的媽媽，第一次
    交六萬元、第二次交七萬元，護照是被告自己辦，其到印尼
    後幫被告辦落地簽，第一次去印尼時是辦結婚登記，第二次
    再去時才辦結婚請客的事等語，惟證人溫蘭妮於本院審理時
    先證稱：錢並不是其交給廖如莉的，是被告自己給的，且其
    只有到印尼時幫被告辦理落地簽，護照是被告自己辦的，結
    婚的事情是女方去辦的等語，核與被告所述手續係由證人溫
    蘭妮代辦，且錢係交給證人溫蘭妮轉交等語不符，即屬有疑
    ；又證人溫蘭妮亦證稱廖如莉來臺之後，其並未見過廖如莉
    住在被告家中等語明確，又證人溫蘭妮雖證稱：錢給廖如莉
    她們後，過了七、八個月，簽證才下來，廖如莉才過來臺灣
    等語，惟依卷附之被告入出境紀錄，被告先於九十三年六月
    六日出境、六月十六日入境，又於同年十一月四日出境、十
    一月九日入境，此有被告之入出境查詢資料表一份在卷可憑
    ，而廖如莉係於九十四年一月十一日即申請入境簽證，並於
    同年月十四日入境臺灣，此亦有廖如莉內政部警政署外僑出
    入境查詢資料及結婚首次申辦中華民國簽證申請表各一份附
    卷足稽，是廖如莉辦理簽證入境臺灣距離被告最後一次至印
    尼時間，不過二個月，並無如證人所述錢給廖如莉後七、八
    個月，廖如莉始取得簽證之情形，顯見證人溫蘭妮所述不實
    。是證人溫蘭妮前開所證，無非迴護被告之詞，並無足採。
    另經被告於警詢時自承廖如莉入境來臺時，其並沒有去接機
    等情，且被告就其確有交付十三萬元予廖如莉之家人，亦未
    提出任何其確有交付廖如莉現金之資金來源或交付證明等以
    實其說，其所辯無非卸責之詞，並無足採。
  (三)又證人吳樹木於檢察官偵查中雖證稱：其於九十五年六、七
    月間經被告帶其去烏日工作時見過被告之外籍太太二、三次
    等語，惟被告於警詢時即供陳：其妻廖如莉來臺灣後，住在
    其家三至五天就離家等語，是證人吳樹木所稱見過被告外籍
    太太即證人廖如莉之時間，即與事實不符，核屬附和被告之
    詞，亦無足採。
  (四)被告雖辯稱其確有與廖如莉同住一處三至五天後，廖如莉始
    自行逃脫，其有報案等語，且臺中市警察局九十四年六月二
    十二日函文內容雖記載被告與廖如莉確有居住在臺中市○○
    ○街一一五號五樓之十三等語，惟查，證人即當時之查訪承
    辦員警甲○○於本院審理時證稱：其當時是一個人去被告位
    在臺中市○○○街一一五號五樓之十三住處，但現場並無人
    在家，後來其再以電話聯絡被告請被告到分局說明，其並無
    製作查訪紀錄，只有影印被告之身分證影本，其並無法確定
    被告及廖如莉是否住在臺中市○○○街一一五號五樓之十三
    住處，是後來被告到警察局作說明，且被告之鄰居說被告他
    們有住在該處，其並無法確認被告之外籍配偶有無住在該處
    ，其並無印象見過被告之外籍配偶廖如莉，且沒有印象有接
    獲過被告之外籍配偶廖如莉脫逃之通報等語明確，足見證人
    甲○○並無見聞被告與廖如莉確有居住在同一處所甚明，其
    所製作之查訪紀錄僅係依被告自行說明所為之覆函，且被告
    並無報案廖如莉脫逃之情形。是上開臺中市警察局九十四年
    六月二十二日函文尚無從作為有利於被告之認定，且被告亦
    未提出任何證據證明其確有報案廖如莉脫逃之事實，其所辯
    無非事後飾卸之詞，委無足採。
  (五)綜上所述，本件事證明確，被告所辯並無足採，其犯行堪以
    認定。
三、被告行為後，刑法業於九十四年一月七日修正，於同年二月
    二日公布，於九十五年七月一日施行。按行為後法律有變更
    者，適用行為時之法律，但行為後之法律有利於行為人者，
    適用最有利於行為人之法律，修正後即現行刑法第二條第一
    項訂有明文。又按比較新舊法，應就罪刑有關之共犯、未遂
    犯、想像競合犯、牽連犯、連續犯、結合犯，以及累犯加重
    、自首減輕暨其他法定加減原因（如身分加減）與加減例等
    一切情形，綜其全部罪刑之結果而為比較，此有最高法院九
    十五年五月二十三日第八次刑庭會議決議第一、(四)則可資參
    照：
  (一)刑法第二百十四條之使公務員登載不實罪，其罰金刑之法定
    刑原為得科銀元五百元以下罰金，因罰金罰鍰提高標準條例
    第一項前段規定，提高為十倍，為得科銀元五千元以下罰金
    。而依修正後刑法施行法第一條之一規定：「（第一項）中
    華民國九十四年一月七日刑法修正施行後，刑法分則編所定
    罰金之貨幣單位為新臺幣。（第二項）九十四年一月七日刑
    法修正時，刑法分則編未修正之條文定有罰金者，自九十四
    年一月七日刑法修正施行後，就其所定數額提高為三十倍。
    但七十二年六月二十六日至九十四年一月七日新增或修正之
    條文，就其所定數額提高為三倍」，及刑法第三十三條第五
    款修正為：「主刑之種類如下：五、罰金：新臺幣一千元以
    上，以百元計算之」等規定觀之，依修正後之法律，刑法第
    二百十四條使公務員登載不實罪所得科處之罰金刑最高額為
    新臺幣一萬五千元、最低額為新臺幣一千元，然依被告行為
    時即修正前刑法第三十三條第五款規定之罰金最低額為銀元
    一元，並提高十倍計算，前開罰金刑，最高額為銀元五千元
    ，最低額為銀元十元，若乘以三倍而換算為新臺幣，最高額
    雖與新法同為新臺幣一萬五千元，然最低額僅為新臺幣三十
    元。因此，比較上述修正前、後之刑罰法律，自以被告行為
    時即修正前關於科處罰金刑之法律較有利於被告。
  (二)被告行為後，刑法第五十六條連續犯之規定，於九十四年一
    月七日修正公布刪除，並於九十五年七月一日施行，是於新
    法修正施行後，被告於本案所為三次行使使公務員登載不實
    罪之犯行，即須分論併罰。則被告之犯行，因行為後新法業
    已刪除連續犯之規定，此刪除雖非犯罪構成要件之變更，但
    顯已影響行為人刑罰之法律效果，自屬法律有變更，經比較
    新、舊法規定，修正後之規定對於被告較為不利，依刑法第
    二條第一項前段之規定，仍應適用較有利於被告之行為時法
    律即舊法論以連續犯。
  (三)按刑法第二條第一項之規定，係規範行為後「法律變更」所
    生新舊法比較適用之準據法，故被告行為後刑法條文之修正
    ，對於被告並無有利或不利之情形者（例如新舊法處罰輕重
    相同，犯罪構成要件亦無寬嚴之別等），即無適用修正後刑
    法第二條第一項之規定比較新舊法之問題。查被告行為後，
    刑法業已於九十四年二月二日修正公布，而於九十五年七月
    一日施行，修正後刑法第四十七條第一項雖將舊刑法修正限
    制為受徒刑之執行完畢，或一部之執行而赦免後，五年以內
    「故意」再犯有期徒刑以上之罪者，始成立累犯。但上開修
    正前後刑法第四十七條關於累犯之規定，對於本件被告故意
    犯行使使公務員登載不實文書罪，亦無所謂「有利或不利」
    之情形。依上開說明，應無適用修正後刑法第二條第一項之
    規定比較新舊法適用之問題（最高法院九十五年度臺上字第
    五五八九號判決、九十五年度臺上字第五五九九號判決意旨
    參照）。
  (四)綜合上述各條文修正前、後之比較，揆諸前揭最高法院決議
    及修正後刑法第二條第一項規定之「從舊從輕」原則，被告
    自應適用其行為時之法律，予以論處。
四、被告與共犯廖如莉均無結婚之意思，卻虛偽辦理結婚手續，
    並據以使我國公務員為前揭戶籍結婚登記、申請入境之登載
    ，且持登載後之相關公文書予以行使之行為，足以生損害於
    戶政機關對戶籍管理之正確性，及警察機關對於外籍人士進
    入我國之核查發生不正確之損害。是核被告所為，係犯刑法
    第二百十六條、第二百十四條之行使使公務員登載不實罪。
    且：
  (一)被告所為明知為不實之事項而使公務員登載於職務上所掌公
    文書之低度行為，應為行使該項文書之高度行為所吸收，不
    另論罪。
  (二)依修正前刑法第二十八條規定：「二人以上共同實施犯罪之
    行為者，皆為正犯。」，修正後刑法第二十八條則規定：「
    二人以上共同實行犯罪之行為者，皆為正犯。」，經比較新
    舊法之結果，舊法中「實施」一詞，尚涵蓋陰謀、預備、著
    手、實行之概念在內，較之新法僅以參與「實行」作為共同
    正犯之行為要件，舊法關於共同正犯之成立採取較為寬鬆之
    認定標準。惟本案被告行使使公務員登載不實犯行，均已達
    著手實行階段，無論依修正前、後之刑法第二十八條規定，
    均成立共同正犯，就此部分應無新、舊法何者較有利於被告
    之可言，自應適用修正後刑法第二十八條之規定（參見最高
    法院九十五年第二十一次刑事庭紀錄節本）。從而，被告與
    共犯黃娜雅、黃振輝及陳姓成年男子，對於上開犯罪之實行
    ，有犯意聯絡及行為分擔，應依修正後刑法第二十八條規定
    ，論以共同正犯。
  (三)被告先後三次行使使公務員登載不實之行為，時間緊接，所
    犯構成要件相同，顯係基於概括之犯意為之，為連續犯，應
    依修正前刑法第五十六條連續犯之規定，論以一罪，並加重
    其刑。
  (四)被告前因違反麻醉藥品管理條例等案件，經判處罪刑後，復
    經臺灣高等法院臺中分院裁定應執行有期徒刑一年三月確定
    ，送監執行，於民國八十九年十一月十八日縮短刑期假釋，
    而於九十二年一月二十六日縮刑期滿未經撤銷假釋，刑期以
    已執行完畢論，有臺灣高等法院被告前案紀錄表一份在卷可
    憑，其於徒刑執行完畢後，五年以內故意再犯本件有期徒刑
    以上之罪，為累犯，應依刑法第四十七條第一項之規定加重
    其刑，並遞加重之。
  (五)爰審酌被告犯罪之動機、目的係在使共犯廖如莉入境臺灣，
    而以假結婚方式之手段，不僅破壞婚姻制度，且危害戶政機
    關對戶籍管理之正確性，及被告前已有多次前科犯行，素行
    不佳，有臺灣高等法院被告前案紀錄表、臺灣臺中地方法院
    檢察署刑案資料查註紀錄表各一份足憑，且於犯後仍矢口否
    認犯行等一切情狀，量處如主文所示之刑。
  (六)再被告行為後，刑法第四十一條第一項前段亦有修正，被告
    行為時，依修正前刑法第四十一條第一項前段、罰金罰鍰提
    高標準條例第二條（現已刪除）之規定，有期徒刑、拘役易
    科罰金之折算標準，原以銀元一百元、二百元、三百元折算
    一日，經折算為新臺幣後，應以新臺幣三百元、六百元、九
    百元折算一日，而刑法第四十一條第一項前段修正後，則規
    定為以新臺幣一千元、二千元或三千元折算一日，此因屬科
    刑規範事項之變更，其折算標準為裁判時所應諭知，自有就
    新舊法規定比較之必要，經比較新舊法結果，以被告行為時
    關於易科罰金之規定，較有利於被告〔按定易科罰金之折算
    標準，係屬科刑規範事項，非屬最高法院九十五年五月二十
    三日九十五年第八次刑庭會議決議第一、（四）則所定，比
    較新舊法應就罪刑有關之共犯、未遂犯、想像競合犯、牽連
    犯、連續犯、結合犯，以及累犯加重、自首減輕暨其他法定
    加減原因（如身分加減）與加減例等一切情形，綜其全部罪
    刑之結果而為比較之情形，其既非屬法律適用之情形，即無
    與之綜合比較之適用，附此敘明〕。故本案應依修正前刑法
    第四十一條第一項前段及修正刪除前罰金罰鍰提高標準條例
    第二條之規定，對被告諭知易科罰金之折算標準。
  (六)又被告為本件犯行之時間係於九十六年四月二十四日前，且
    無中華民國九十六年罪犯減刑條例所規定不得減刑之情形，
    爰依同條例第二條第一項第三款之規定，減輕其宣告刑至二
    分之一，並依同條例第九條之規定，併諭知易科罰金之折算
    標準。
據上論斷，應依刑事訴訟法第二百九十九條第一項前段，刑法第
二條第一項前段、第二十八條、第二百十六條、第二百十四條、
修正前刑法第三十三條第五款、第五十六條、刑法第四十七條第
一項、修正前刑法第四十一條第一項前段，中華民國九十六年罪
犯減刑條例第二條第一項第三款、第七條、第九條，罰金罰鍰提
高標準條例第一條前段、修正前罰金罰鍰提高標準條例第二條，
判決如主文。
中　　華　　民　　國　　96　　年　　11　　月　　23　　日
                  刑事第六庭    法  官  戴博誠
上正本證明與原本無異。
如不服本判決，應於收受送達後10日內向本院提出上訴書狀（應
敘述具體理由並附繕本）。
上訴書狀如未敘述理由，應於上訴期間屆滿後20日內補提理由書
於本院。
                                書記官  林政佑
中　　華　　民　　國　　96　　年　　11　　月　　23　　日
【附錄論罪科刑法條】
刑法第二百十四條：
明知為不實之事項，而使公務員登載於職務上所掌之公文書，足
以生損害於公眾或他人者，處三年以下有期徒刑、拘役或五百元
以下罰金。
刑法第二百十六條：
行使第二百十條至第二百十五條之文書者，依偽造、變造文書或
登載不實事項或使登載不實事項之規定處斷。
